臺灣臺北地方法院刑事判決　　　　　　　　96年度訴字第62號
公　訴　人　臺灣臺北地方法院檢察署檢察官
被　　　告　甲○○
　　　　　　　　　　4樓
　　　　　　　　　　號
上列被告因毒品危害防制條例等案件，經檢察官提起公訴（95年
度毒偵字第2855號），本院改行簡式審判程序，判決如下：
    主  文
甲○○施用第一級毒品，處有期徒刑柒月；又施用第一級毒品，
處有期徒刑捌月，扣案第一級毒品海洛因壹小包 (驗餘淨重零點
貳貳公克)沒收銷燬；又施用第二級毒品，共二罪，各處有期徒
刑肆月。應執行有期徒刑壹年陸月，扣案第一級毒品海洛因壹小
包 (驗餘淨重零點貳貳公克)沒收銷燬之。
    事  實
甲○○於民國89年間因施用毒品案件，經依臺灣板橋地方法院裁
定送觀察、勒戒後，認無繼續施用毒品之傾向，由臺灣板橋地方
法院檢察署檢察官以89年度毒偵字第5336號為不起訴處分。又於
5年內之93年間起，陸續因施用、持有毒品案件，分經本院判處
有期徒刑4月、4月、5月、5月、6月，並定應執行刑為有期徒刑1
年8月，甫於95年7月4日縮短刑期假釋出監，尚在假釋期間 (假
釋期滿日為95年11月1日)，猶不知悛悔，於95年10月2日在臺北
市○○○路○段130巷4弄32號住處，以將第一級毒品海洛因摻於
香菸，將第二級毒品安非他命置於燈泡內用火燒烤之方式，各施
用海洛因、安非他命一次。嗣於翌 (3)日經臺灣臺北地方法院檢
察署觀護人通知採尿送驗，始悉上情。甲○○復分別於同年月25
日、26日上午，在上開住處，以相同方式，各施用安非他命、海
洛因一次。嗣於同年月26日下午6時許，在上址為警查獲，並扣
得其持有之海洛因1小包（驗餘淨重0.22公克）。
    理  由
一、訊據被告甲○○對上開犯罪事實坦承不諱，且被告之尿液經
    以氣相層析質譜儀 (GC/MS)確認檢驗結果，確呈嗎啡、安非
    他命之陽性反應，有台灣尖端先進生技醫藥股份有限公司95
    年10月18日、11月3日濫用藥物檢驗報告2紙在卷可稽；而扣
    案之白色粉末1包，經送法務部調查局鑑定結果，係屬海洛
    因無訛，亦有該局95年11月19日調科壹字第09523039070號
    鑑定書附卷足憑，足認被告自白與事實相符，犯行堪以認定
    ，應予依法論科。
二、被告曾於89年間因施用毒品案件，經依臺灣板橋地方法院裁
    定送觀察、勒戒後，認無繼續施用毒品之傾向，由臺灣板橋
    地方法院檢察署檢察官以89年度毒偵字第5336號為不起訴處
    分。又於5年內之93年間起，陸續因施用、持有毒品案件，
    分經本院判處有期徒刑4月、4月、5月、5月、6月，並定應
    執行刑為有期徒刑1年8月等節，有刑案資料作業個別查詢報
    表、臺灣高等法院被告前案紀錄表、不起訴處分書、判決書
    在卷可按。是被告於「初犯」經觀察、勒戒後，曾於五年內
    再犯，經依法追訴處罰，本案已屬3犯以上，與毒品危害防
    制條例第20條第3項「五年後再犯」之情形有別，且因已於
    「五年內再犯」，顯見其再犯率甚高，原實施觀察、勒戒或
    強制戒治，已無法收其實效，而無五年戒斷期之存在，自無
    再經觀察、勒戒及強制戒治之必要 (最高法院95年度台非字
    第59號判決參照)，檢察官逕行起訴，即無不合。核被告所
    為，係犯毒品危害防制條例第10條第1項施用第一級毒品罪
    、同條第2項施用第二級毒品罪。其持有第一級毒品、第二
    級毒品之低度行為，均經施用毒品之高度行為所吸收，不另
    論罪。被告先後4次施用毒品犯行，犯意各別、行為互殊，
    應予分論併罰。起訴書認被告施用同種毒品部分，係屬集合
    犯，容有未當 (詳後所述)。爰審酌被告有多次施用毒品前
    科，尚在假釋期間，已如上述，猶不知悛悔，惟施用毒品係
    戕害自身健康，且犯後坦承犯行，尚具悔意，及其犯罪之動
    機、目的、手段等一切情狀，分別量處如主文所示之刑，並
    定其應執行之刑。扣案海洛因1小包（驗餘淨重0.22公克）
    係屬查獲之毒品，併依毒品危害防制條例第18條第1項前段
    沒收銷燬。至扣案已使用過之注射針筒1支，被告否認為其
    所有，爰不另為沒收之諭知。
三、臺灣臺北地方法院檢察署96年度毒偵字第626號併辦意旨書
    另略以：被告於96年2月1日施用海洛因一次，於96年2月2日
    為警採尿前回溯96小時內某時，施用安非他命一次，與上開
    論罪部分有集合犯之實質上一罪關係，移請辦案審理云云。
    按95年7月1日施行之刑法，已刪除第56條連續犯規定，關於
    原多以連續犯論擬之數次施用毒品行為應如何論罪，頗滋疑
    義，雖修法理由明載「對於部分習慣犯，例如竊盜、吸毒等
    犯罪，在實務運用上應可參考德、日等國之經驗，委由學界
    及實務以補充解釋之方式，發展接續犯之概念，對於合乎接
    續犯或包括的一罪之情形，認為構成單一之犯罪，以限縮數
    罪併罰之範圍，用以解決上述問題」云云。惟按，95年7月1
    日起施行之修正刑法，已將連續犯規定刪除，考其立法旨趣
    ，係因對於多次原可獨立評價之行為，僅論以一罪，不無鼓
    勵犯罪之嫌，亦與國民對於法律之感情相悖。是就集合犯及
    接續犯之觀念，於判斷時，自不能無限擴張，除仍應受社會
    通念之支配外，尤應注意其公平性、合理性，使與經驗法則
    、論理法則及比例原則等一般法律適用之原理原則相適合，
    否則即與上開修法精神不符 (最高法院96年度台上字第787
    號判決參照)。而連續犯之成立，除主觀上須基於一個概括
    之犯意外，客觀上須先後數行為，逐次實施而具連續性，侵
    害數個同性質之法益，其每一前行為與次行為，依一般社會
    健全觀念，在時間差距上，可以分開，在刑法評價上，各具
    獨立性，每次行為皆可獨立成罪，構成同一之罪名，始足當
    之，如數行為於同時同地或密切接近之時地實施，侵害同一
    之法益，各行為之獨立性極為薄弱，依一般社會健全觀念，
    在時間差距上，難以強行分開，在刑法評價上，以視為數個
    舉動之接續施行，合為包括之一行為予以評價，較為合理，
    則屬接續犯，而為包括之一罪 (最高法院86年台上字第3295
    號判例)。以施用毒品而言，各次施用行為均截然可分而具
    獨立性，非必「於同時同地或密切接近時地實施」，亦無「
    各行為之獨立性極為薄弱，依一般社會健全觀念，在時間差
    距上，難以強行分開」之可言，故於刑法修正後，就多次施
    用毒品之犯行，實難以接續犯論擬。再學理上所稱集合犯，
    係指該罪之構成中，本即預定有數個同種類之行為將反覆實
    行之犯罪，例如有「職業性」、「營業性」或「收集性」等
    具有重複特質之犯罪均屬之 (最高法院96年度台上字第905
    號判決參照)。施用毒品犯行固可能具有成癮性、濫用性（
    毒品危害防制條例第2條第1項參照），然毒品危害防制條例
    第10條關於「施用」之構成要件，尚無從認定立法者於制訂
    該罪時，業已預設此種犯罪行為當然具有反覆性、延續性，
    而具有構成要件行為單數之「集合犯」性質，與「常業」、
    「營業」、「收集」等屬集合犯之構成要件要素迥異。論者
    或謂施用毒品犯行具有成癮性，故為集合犯云云。惟各種毒
    品之成癮性本屬有別 (毒品危害防制條例第2條第2項參照)
    ，則是否應依毒品種類不同而異其是否屬集合犯之認定？不
    無疑問。且施用毒品，非必成癮，此由刑法第88條第1項以
    「成癮」為禁戒處分之要件，及毒品危害防制條例第20 條
    第2項以「有無繼續施用毒品傾向」作為處遇之判斷標準觀
    之益明。茍以成癮與否作為是否成立集合犯之標準，則狡獪
    或因成癮施用次數頻繁而情節較重之被告，反得論以集合犯
    之包括一罪；反之，則數罪併罰之，焉得事理之平！將本質
    屬數罪之多次施用毒品犯行，論以集合犯，又豈非有「鼓勵
    犯罪之嫌」 (刑法第56條刪除連續犯之立法理由參照)！其
    悖乎修法精神甚明。況「刑法於95年7月1日修正施行前，無
    論實務與理論，一向認為施用完畢，其犯罪即屬成立，基於
    概括犯意，多次施用同級毒品，認係成立連續犯，從無依接
    續犯或常習犯、集合犯所謂包括一罪論處之例，則95年7 月
    1日起刑法連續犯規定刪除後，多次施用同級毒品，自應併
    合處罰」，亦據最高法院96年度台上字第1195號判決闡釋在
    案。故為免過度擴張包括一罪之範圍，致悖離廢除連續犯規
    定之立法本旨，並造成刑法上行為、罪數體系土崩瓦解，本
    院認為，於刑法修正後，對於數次施用毒品之犯行，自應分
    別論處、併合處罰。從而，本案被告4次施用毒品犯行，及
    檢察官移送併辦之施用毒品犯嫌，均應予分論併罰，無接續
    犯或集合犯之實質上一罪關係，非屬同一案件，檢察官移送
    併辦部分，即非起訴效力所及，本院無從併予審理，應退由
    檢察官另為適法之處理，附此敘明。
據上論斷，應依刑事訴訟法第273條之1第1項、第299條第1項前
段，毒品危害防制條例第10條、第18條第1項前段，刑法第11條
、第51條第5款，判決如主文。
本案經檢察官戴文亮到庭執行職務
中　　華　　民　　國　　96　　年　　5 　　月　　14　　日
                        臺灣臺北地方法院刑事第14庭
 　　　　　　　　　             法　官　宋松璟
以上正本證明與原本無異。
如不服本判決，應於判決送達後10日內，向本院提出上訴狀。
　　　　　　　　　　　　　　　　書記官　謝韻華
中　　華　　民　　國　　96　　年　　5 　　月　　14　　日
附錄本案論罪科刑法條
毒品危害防制條例第10條
施用第一級毒品者，處 6 月以上 5 年以下有期徒刑。
施用第二級毒品者，處 3 年以下；有期徒刑。
